臺灣高等法院刑事判決　　　　　　　　　　　　　九十一年度上易字第一四０三號
　　上　訴　人
　　即自訴　人　甲○○
　　被　　　告　乙○○
　　　　　　　　丙○○
右上訴人因自訴被告等背信等案件，不服臺灣臺北地方法院九十一年度自更（三）字
第一號，中華民國九十一年四月二十三日第一審更審判決，提起上訴，本院判決如左
：
    主  文
上訴駁回。
    理  由
一、自訴意旨略以：被告乙○○、丙○○前與自訴人甲○○於民國八十一年三月間，
    在其臺北市○○○路○段九十三巷三十四號辦公室內簽立投資合作計畫協議書，
    由自訴人擔任位在臺北市○○○路十六號七樓之四之長鴻保險經紀人股份有限公
    司（以下簡稱長鴻公司）之「授權董事長」，負責保險業務之開發與洽談，並約
    定自訴人可得所開發簽訂之保險團體第一年所繳保險費總額百分之三做為佣金。
    自訴人嗣成功於八十一年七月間開發位在臺北市○○○路○段十一巷六號之臺北
    市婦女會此一客源，詎被告二人即私自與臺北市婦女會洽談六年期團體保險之細
    節而排除自訴人，事後更以該保險業務並非自訴人開發為由，拒絕給付前開佣金
    ，經自訴人提起民事訴訟勝訴確定（最高法院八十七年度台上第二０六二號判決
    ）。被告等更為規避執行，原班人馬另成立中興保險經紀人股份有限公司（以下
    簡稱中興公司），經自訴人向臺灣士林地方法院提起詐欺自訴（八十七年度自字
    第二八八號），被告等始於八十七年十一月二十七日與自訴人訂立和解協議書，
    給付自訴人新台幣（下同）五百萬元，由自訴人撤回自訴後，法院裁定該案自訴
    駁回。豈料被告二人於前開六年期團體保險契約屆期後，再擅自與臺北市婦女會
    於八十七年六月十二日洽談續約事宜，依前開投資合作計畫協議書內容，被告等
    自亦應與自訴人平分佣金利益，被告等竟侵吞該筆款項，其有背信、業務侵占明
    確無疑。因自訴被告等共同涉犯背信（刑法第三百四十二條第一項）、業務侵占
    （刑法第三百三十六條第二項）罪嫌。
二、同一案件經檢察官依刑事訴訟法第二百二十八條開始偵查者，不得再行自訴，刑
    事訴訟法第三百二十三條第一項前段定有明文，是檢察官前已就同一案件開始偵
    查，並為不起訴處分確定後，自訴人再行提起自訴，即應依同法第三百三十四條
    為自訴不受理之諭知（最高法院二十九年上字第二九三九號判例意旨參照），且
    依同法第三百四十三條準用公訴程序之第三百零七條規定，得不經言詞辯論為之
    。查自訴意旨係指訴稱：被告二人與自訴人簽訂投資合作計畫協議書後，於八
    十七年六月十二日違背任務再度擅自前往臺北市婦女會接洽保險業務，並將所得
    佣金侵占入己，並為規避自訴人追索，佯將長鴻公司解散，另改為中興公司等語
    。而臺北市婦女會係位在臺北市中正區○○○路○段十一巷六號，有臺北市婦女
    會公文封一紙在卷可按（附於九十年度自更（一）字第六號卷第一０五頁）；且
    被告等當初係於臺北市○○○路○段九十三巷三十四號自訴人之辦公室內與自訴
    人簽訂前開投資合作計畫協議書；而長鴻公司係位於臺北市中正區○○○路十六
    號七樓之四，亦有投資合作計畫協議書影本乙紙附卷可佐，是本件自訴意旨所指
    被告等之犯罪行為發生地係在原審法院轄區內，該院自有管轄權。自訴人前曾
    向臺灣士林地方法院（以下簡稱士林地院）提起自訴（八十七年度自字第二八八
    號），指被告二人與自訴人於八十一年三月間簽立投資合作計畫協議書，由自訴
    人擔任長鴻公司之「授權董事長」，負責保險業務之開發與洽談，並約定自訴人
    可得所開發簽訂之保險團體第一年所繳保險費總額百分之三做為佣金。自訴人嗣
    成功於八十一年七月間開發臺北市婦女會此一客源，詎被告二人即私自與臺北市
    婦女會洽談六年期團體保險之細節而排除自訴人，事後更以該保險業務並非自訴
    人開發為由，拒絕給付前開佣金，經自訴人提起民事訴訟勝訴確定，被告等更為
    規避執行，原班人馬另成立中興公司，因認被告二人涉有詐欺罪嫌等語，嗣於八
    十七年十一月二十七日訂立和解協議書，並經士林地院於八十七年十一月三十日
    裁定駁回自訴等情，業經原審法院調取該案卷宗核閱屬實。自訴人另於八十八
    年五月六日向臺灣士林地方法院檢察署（以下簡稱士林地檢）提起告訴（八十八
    年度偵字第四七七三號），指被告二人於八十七年六月十二日，與臺北市婦女會
    訂立六年期團體保險續約事宜，涉有詐欺罪嫌，經該署檢察官於八十九年五月三
    十一日為不起訴處分，並因再議逾期經臺灣高等法院檢察署駁回而告確定，經原
    審法院調取該案卷宗核閱屬實，且自訴人於該案偵查中亦明白指稱：「（第二案
    是何意？）第一案我提自訴，因和解撤銷（按應係駁回之誤），第二案是八十七
    年六月、第一案是八十一年，每期是六年，也是跟婦女會保險業務有關，第二案
    是和解之後才知道。」「第二案契約就是第一案的延續，我現告的是第二案，因
    合約是永遠的，若有第二案我就要取佣金，這是保險界的成規。」（見原審影印
    之該案卷宗第六八、六九、一二五頁）是自訴人所提此次告訴與前開士林地院八
    十七年度自字第二八八號案件並非同一案件，洵足認定。自訴人於原審供稱：「
    第一筆是八十一年七月間，被告取得臺北市婦女會的六年團體保險業務後，他們
    就把我排除．．．．第二筆是八十七年六月間，在臺北市婦女會六年團體保險期
    滿後，被告二人又跑去續約．．．．」「（士林地檢的八十八年偵字第四七七三
    號案，告的是第一筆還是第二筆？）我告的是第二筆。（士林地院八十七年自字
    第二八八號案告的是哪一筆？）我告的是第一筆。」「因為士林地院是第一筆的
    部分，士林地檢告的是第二筆的部分，兩者無關。我現在告的是第二筆，因為士
    林地院（按應係地檢之誤寫）第二筆的部分查的不清楚，所以我才再提本件自訴
    ，但是罪名不同。」等語（見原審九十一年三月二十七日訊問筆錄）明確，再細
    繹本件自訴意旨與前開士林地檢告訴意旨，亦均係指稱被告於八十七年六月間再
    與臺北市婦女會訂立六年期保險續約及收取佣金之事，二案被告又復同一，足見
    確屬同一案件，雖自訴人於本案指稱被告二人涉犯背信、侵占罪嫌，與前開告訴
    意旨所指詐欺罪嫌罪名不同，亦無礙於同一案件之認定。原審因以自訴人於前揭
    士林地檢開始偵查，並為不起訴處分確定後，就同一案件再行提起自訴，其自訴
    顯不合法，不經言詞辯論，為自訴不受理之判決。
三、按判斷自訴案件之訴之範圍，須探求自訴人自訴被告犯罪事實之真意，而為客觀
    之衡量，法院不受自訴狀所引法條及罪名之拘束而為審理，因之自訴案件不生變
    更起訴法條之問題。自訴人提起上訴陳稱：本案與士林地檢之告訴案兩者事實不
    同云云。惟查自訴人於原審法院九十一年三月二十七日調查時已陳明本案告的是
    第二筆，因為士林地檢（原筆錄誤載為地院）第二筆的部分查得不清楚，所以伊
    才再提本件自訴，但是罪名不同，士林地檢的再議被駁回，說是超過再議期間等
    詞（見原審九十一年度自更（三）字第一號卷第五十七頁）。足見自訴人係因士
    林地檢之告訴案查得不清楚，且逾再議期間，再議被駁回，乃以不同罪名，再行
    提起本件自訴。則自訴人提起本案自訴，其所訴罪名（背信、業務侵占）雖與其
    向檢察官提出告訴之罪名（詐欺）不同，惟其所述被告等於八十七年六月十二日
    與臺北市婦女會洽談續約事宜，簽訂「臺北市婦女會團體六年期保險」，被告未
    依前開投資合作計畫協議書，付與自訴人佣金（在告訴案則稱係告訴人應得之利
    益），與其於前揭士林地檢八十八年度偵字第四七七三號所訴詐欺案之事實同一
    ，二者顯係同一案件。則原審以自訴人於前揭士林地檢開始偵查，並為不起訴處
    分確定後，就同一案件再行提起本件自訴，其自訴不合法為由，不經言詞辯論，
    諭知自訴不受理之判決。經核於法並無不合。自訴人上訴意旨仍執前詞，指摘原
  判決違誤，為無理由，應予駁回，並不經言詞辯論為之。
據上論斷，應依刑事訴訟法第三百六十八條、第三百七十二條，判決如主文。
中      華      民      國    九十一    年      六      月    二十八    日
                              臺灣高等法院刑事第三庭
                                  審判長法  官  張  連  財
                                        法  官  張  傳  栗
                                        法  官  李  英  勇
右正本證明與原本無異。
不得上訴。
                                        書記官  倪  淑  芳
中      華      民      國     九十一   年      七      月      一      日
